臺灣臺中地方法院民事判決　九十一年度簡上字第三七五號
　　上　訴　人　　張有義
　　被上訴人　　　甲○○
　　兼訴訟代理人　乙○○
右當事人間請求給付借款事件，上訴人對於中華民國九十一年六月二十六日本院台中
簡易庭第一審判決（九十一年度中簡字第一四七二號），提起上訴，本院判決如左：
    主      文
原判決關於駁回上訴人後開第二項之訴部分，及訴訟費用之裁判均廢棄。
被上訴人應連帶給付上訴人新台幣貳拾玖萬伍仟元，及自民國九十一年三月十二日起
至清償日止，按年息百分之五計算之利息。
其餘上訴駁回。
第一、二審訴訟費用由被上訴人連帶負擔三分之二，餘由上訴人負擔。
    事      實
甲、上訴人方面：
一、聲明：(一)原判決關於後列聲明部分廢棄。(二)被上訴人應給付上訴人新台幣（下同
    ）四十四萬零四百四十元及自民國九十一年一月一日起至清償日止，按年息百分
    之五計算之利息。
二、陳述：除與原判決記載相同者，茲引用之外，補稱：
  (一)原審對時效之起算，完全無視上訴人於原審九十一年六月十二日提出之準備書狀
    記載：「被告乙○○先以其有與他人合夥關係購買坐落... 土地，因信託登記人
    死亡，須經訴訟取得該土地所有權，待訴訟確定後即可返還。詎料，至民國八十
    一年間被告乙○○雖獲判決勝訴，取得土地，卻又藉詞待土地抵押權塗銷訴訟解
    決後，再返還原告借款」之事實。
  (二)上訴人於九十年間向被上訴人催討債務，被上訴人乙○○即對上訴人承諾待上開
    土地事務解決後，即返還借款，並交付本院九十年度訴字第六七五號民事判決給
    上訴人，則雙方時效起算理因前揭新約定而改變。自不容被上訴人在拖延多年以
    後，以時效完成之法律程序而免除債務。
  (三)對被上訴人抗辯之陳述：
  1.不認識杜賢託，錢是被上訴人乙○○借的，且在七十五年四月九日曾經結算。
  2.利息並非按每月三分利（月息百分之三）計算，本金不只二十九萬五千元。
三、證據：提出民事判決乙件為證。
乙、被上訴人方面：
一、聲明：駁回上訴。
二、陳述：除與原判決記載相同者，茲引用之外，補稱：
  (一)本件消滅時效已經完成：
  1.上訴人提出之民事判決係被上訴人乙○○交予上訴人不爭執，惟當時係告知上訴
    人：訴外人杜賢託的繼承人為了繳遺產稅的事在行政訴訟，抵押權設定也還沒塗
    銷，等到土地事務解決後，杜賢託的繼承人可以得到三千坪土地，就可以還他錢
    ，因為民間習慣上繼承人繼承財產後通常會替被繼承人還債，蓋系爭借款乃杜賢
    託委由被上訴人乙○○開票向上訴人借款，並非被上訴人親借。
  2.上訴人執有被上訴人簽發之本票三張，到期日均為七十五年十二月三十一日，原
    告未於三年內行使票據權利，即因時效完成而消滅。
  3.上訴人再以借款之法律關係請求，借款之到期日應為七十五年四月九日，又縱借
    款到期日亦為七十五年十二月三十一日，上訴人於九十一年二月二十一年聲請發
    支付命令，亦已逾十五年之時效。
  (三)兩造經結算後，乙○○係積欠上訴人借款二十九萬五千元，利息一十四萬五千四
    百四十元，亦即：
  1.本金部分：原借本金六十萬六千元，已清償三十一萬一千元，尚餘二十九萬五千
    元。
  2.利息部分：以本金六十萬六千元按每月三分利（即月息百分之三）計算，每月利
    息一萬八千一百八十元，其中七十三年十一月一日起至七十四年六月三十日止共
    八個月之利息，合計一十四萬五千四百四十元。
  (四)被上訴人甲○○部分，除引用主債務人乙○○上述抗辯外，更因六十萬六千元借
    款之保證責任，因其後債務結算時，本金已改為二十九萬五千元，債務已經更新
    ，甲○○就更新後之債務應已毋庸負保證責任。
三、證據：提出商用本票存根二件為證。
    理      由
一、本件上訴人起訴主張：被上訴人乙○○於七十四年間陸續向原告借款計六十萬六
    千元，被上訴人甲○○並簽發保證書，其後於七十五年四月九日計算後，尚積欠
    四十四萬零四百四十元。被上訴人乙○○並簽立面額共計四十四萬零四百四十元
    之本票二張作為擔保。又上訴人並於九十年十二月二十六日即向調解委員會聲請
    調解，調解委員會並定於九十一年一月四日為第一次調解期日，系爭借款請求權
    ，並未因時效經過而消滅，爰依消費借貸及連帶保證之法律關係，訴請判決如原
    告聲明所示。被上訴人辯以：被上訴人乙○○僅積欠上訴人借款二十九萬五千元
    、利息一十四萬五千四百四十元，並簽發本票二紙為憑，惟上訴人係九十一年二
    月二十一年始聲請發支付命令，上開借款、利息或票據之請求權，均已因時效完
    成而消滅等語，被上訴人甲○○另以：伊係就六十萬六千元借款負保證責任，惟
    其後因本金債務已更新為二十九萬五千元，伊就更新後之債務應毋庸負保證責任
    等語置辯。
二、上訴人主張被上訴人乙○○於七十四年間陸續向上訴人借款計六十萬六千元，其
    後於七十五年四月九日計算後，尚欠四十四萬零四百四十元，被上訴人甲○○則
    簽發保證書願就上開借款負連帶保證人責任等情，固據其提出本票二紙、保證書
    、聲請調解書各乙件為證，然被上訴人乙○○僅承認尚積欠借款二十九萬五千元
    ，辯以：其餘一十四萬五千四百四十元部分係利息，即以原借款本金六十萬六千
    元按每月三分利（即月息百分之三）計算，自七十三年十一月一日起至七十四年
    六月三十日止共八個月，每月利息一萬八千一百八十元，合計一十四萬五千四百
    四十元等語，業據提出會算單、商用本票存根二件為證，堪信真正，足認被上訴
    人前開抗辯稱二十九萬五千元為本金、一十四萬五千四百四十元部分乃為利息等
    情為真實。
三、茲被上訴人就上開債務之請求權，已因時效完成而消滅等語，故本院應審酌者乃
    本件債務之請求權是否因時效完成而消滅？
  (一)按請求權，因十五年間不行使而消滅。但法律所定期間較短者，依其規定；利息
    、紅利、租金、贍養費、退職金及其他一年或不及一年之定期給付債權，其各期
    給付請求權，因五年間不行使而消滅，民法第一百二十五條、第一百二十六條分
    別定有明文。經查：上訴人於原審審理時陳述：系爭債務有約定按本票到期日清
    償，應還款日期為七十五年十二月三十一日等語（原審九十一年六月十二日言詞
    辯論筆錄，見原審卷第三十頁），核與上訴人所提出之前開本票所載到期日七十
    五年十二月三十一日相符，被上訴人抗辯系爭債務之到期日應為七十五年四月九
    日，並未提出任何證據以實其說，故系爭債務之清償日應為七十五年十二月三十
    一日無訛。依上開規定，系爭債務其中本金二十九萬五千元、利息一十四萬五千
    四百四十元之請求權，各因十五年、五年間不行使而消滅（即分別於九十年十二
    月三十一日、八十年十二月三十一日請求權時效因屆期不行使而消滅）。
  (二)又按消滅時效，因請求、承認、起訴而中斷。時效中斷者，自中斷之事由終止時
    ，重行起算（民法第一百二十九條第一項、第一百三十七條第一項）。所謂承認
    ，指義務人向請求權人表示是認其請求權存在之觀念通知而言，又承認不以明示
    為限，默示的承認，如請求緩期清償、支付利息等，亦有承認之效力（最高法院
    五十一年台上字第一二一六號判例參照）。上訴人主張被上訴人乙○○於九十年
    間允諾願返還借款等情，核與被上訴人乙○○自承：九十年間曾告知上訴人，訴
    外人杜賢託的繼承人為了繳遺產稅的事在行政訴訟，抵押權設定也還沒塗銷，等
    到土地事務解決後，杜賢託的繼承人可以得到三千坪土地，即可還錢等語相符（
    本院九十一年十一月一日言詞辯論筆錄參照），雖被上訴人另辯以係訴外人杜賢
    託委由被上訴人乙○○向上訴人商借，並非被上訴人親借云云，惟此僅屬杜賢託
    與被上訴人乙○○內部如何結算之另一問題，不影響被上訴人乙○○與上訴人間
    之債務關係，故上訴人主張被上訴人在九十年間就前揭債務已為承認，即堪採信
    。故系爭債務其中本金二十九萬五千元、利息一十四萬五千四百四十元之請求權
    ，分別應於九十年十二月三十一日、八十年十二月三十一日請求權時效因屆期不
    行使而消滅，固如前述，惟被上訴人乙○○既已在九十年間就前揭債務為承認，
    依上開規定，其中本金二十九萬五千元之請求權，在時效完成前已因承認而中斷
    ，其時效即應重行起算，利息一十四萬五千四百四十元之請求權，因係時效完成
    前所為之承認，本無中斷時效可言（最高法院四十九年度台上字第二六二０號判
    例參照）。故被告抗辯系爭借款及利息債權已罹於消滅時效，其中借款二十九萬
    五千元部分，即屬無據，利息一十四萬五千四百四十元部分，洵屬有據。
四、被上訴人甲○○另辯以伊僅就六十萬六千元借款負連帶保證責任，因其後債務結
    算時，本金已改為二十九萬五千元，已有債之更改，其就新債務應毋庸負連帶保
    證責任等語。惟按債之更改，謂成立新債務而消滅舊債務之契約。我國民法關於
    債之更改未設明文，然學說仍承認有更改契約，其要件須：(一)須有舊債務存在；
    (二)須有新債務之成立；(三)須有債之要素之變更；(四)須有更改意思；(五)須有適法之
    當事人。兩造對於被上訴人乙○○與上訴人在七十五年四月九日結算前揭債務，
    並簽發上開各二十九萬五千元、十四萬五千四百四十元之本票二紙固不爭執，核
    其性質僅在釐清既存債務之數額，不能認係成立更改契約，而有成立新債務、消
    滅舊債務之意思，被上訴人甲○○抗辯其保證債務因債之更改而消滅云云，即屬
    無據。
五、又按遲延之債務，以支付金錢為標的者，債權人得請求依法定利率計算之遲延利
    息，民法第二百三十三條第一項定有明文。而債務人之遲延責任，依民法第二百
    二十九條規定：給付有確定期限者，債務人自期限屆滿時起，負遲延責任。給付
    無確定期限者，債務人於債權人得請求給付時，經其催告而未為給付，自受催告
    時起，負遲延責任。上訴人請求被上訴人二人連帶給付上開借款本金二十九萬五
    千元部分尚屬有據，利息十四萬五千四百四十元部分因時效已經消滅，即無理由
    ，已如前述，上訴人就前揭借款本金二十九萬五千元部分請求加計遲延利息，即
    無不合，上訴人主張已在九十年十二月二十六日聲請調解等情，固據提出聲請調
    解書乙件為憑，然該調解乃經調解委員會定於九十一年一月四日為第一次調解期
    日，且因被上訴人均未到場而未成立，有上訴人在原審提出之臺中市東區調解委
    員會通知乙件為憑，且據前開聲請調解書之記載，僅足認上訴人係就本票債務而
    聲請調解，尚不能認定係就本件借款所為請求，故上訴人請求自九十一年一月一
    日起至清償日止，按年息百分之五計算之利息，除其中自起訴狀繕本送達翌日即
    九十一年三月十二日起至清償日止，按年息百分之五計算之利息，核屬有據外，
    其餘部分，因不能證明已為本件請求，即難令被上訴人負遲延責任，難認有據。
六、綜上所述，上訴人所辯，一部分有理由，一部分無理由。從而，上訴人依消費借
    貸及連帶保證關係，訴請被上訴人二人連帶給付上開借款本金二十九萬五千元及
    自九十一年三月十二日起至清償日止，按年息百分之五計算之利息部分，即屬有
    據，逾此部分，即非正當，應予駁回。是原審就上開應准許部分，為上訴人敗訴
    之判決，尚有未洽。上訴意旨求予廢棄改判，為有理由，爰由本院予以廢棄改判
    如主文第二項所示。至於上訴人之請求，不應准許部分，原判決為上訴人敗訴之
    判決，經核於法並無不合。上訴意旨指摘原判決不當，求予廢棄改判，為無理由
    ，應駁回其此部分之上訴。
據上論結，本件上訴為一部有理由，一部無理由，依民事訴訟法第四百三十六條之一
第三項、第四百五十一條第二項、第四百五十條、第四百四十九條第一項、第二項、
第七十九條但書，判決如主文。
中　　　華　　　民　　　國　　九十一　　年　　 十一　　 月　　 十五　　 日
                                    臺灣臺中地方法院民事第三庭
~B審判長法官　張瑞蘭
~B法　　　官　廖慧如
~B法　　　官　林慧貞
右為正本係照原本作成
不得上訴
中　　　華　　　民　　　國　　九十一　　年　　 十一　　 月　　 十八　　 日
~B法院書記官
